【裁判字號】    98,上訴,4202
【裁判日期】    990422
【裁判案由】    偽造文書等
【裁判全文】
臺灣高等法院刑事判決                98年度上訴字第4202號
上  訴  人
即  被  告  乙○○
選任辯護人  林群期律師
上列上訴人因偽造文書等案件，不服臺灣桃園地方法院97年度訴
字第1174號，中華民國98年7 月15日第一審判決（起訴案號：臺
灣桃園地方法院檢察署97年度偵字第16641號、第19703號、第22
890號），提起上訴，本院判決如下：
    主  文
原判決關於乙○○部分撤銷。
乙○○共同犯行使偽造私文書罪，處有期徒刑壹年貳月，如附表
編號一所示印文均沒收；又共同犯行使偽造私文書罪，處有期徒
刑肆月，如附表編號二所示署押沒收之；又共同犯詐欺取財罪，
處有期徒刑捌月。應執行有期徒刑壹年捌月，如附表編號一所示
印文及編號二所示署押均沒收。
    事  實
一、乙○○因代辦理土地贈與事宜而結識甲○○，與之有金錢借
    貸關係，且知悉甲○○欲購買土地投資。適友人賴瑞琳與自
    己均經濟拮据，財務上發生無法周轉之困難，竟基於意圖為
    自己不法所有及偽造私文書進而行使之犯意聯絡，共謀假借
    土地買賣詐取甲○○錢財，由賴瑞琳上網任意選取丙○○所
    有之位在桃園縣大園鄉○○○段特工區小段55地號土地，作
    為不實土地買賣之標的，並以「黃國仕」假名自稱，由乙○○佯為媒介，於97年5 月初某日，向甲○○謊稱「黃國仕」
    取得丙○○之代理授權，欲以價金新臺幣（下同）2,458 萬
    餘元出售上址土地，使甲○○信以為真，允以其女李冠穎名
    義，分三期付款購地，賴瑞琳於97年5 月20日利用不知情之
    郭明雄至臺北縣板橋市某不詳之刻印店，偽刻「丙○○」、
    「黃國仕」之印章，於97年5 月21日與乙○○、甲○○在不
    知情之王昭章（乙○○前夫，經檢察官另為不起訴處分）代
    書之事務所（址設臺中市○區○○街2之6號）內，由王昭章
    以出賣人丙○○、代理人「黃國仕」、承買人李冠穎等名義
    擬訂不動產買賣合約書一式二份（原判決誤載為一式三份，
    應予更正），交賴瑞琳與甲○○簽約，賴瑞琳即承上犯意聯
    絡，以「黃國仕」名義冒充「丙○○」之代理人，於上開合
    約書之契約條款、出賣人欄處蓋用「丙○○」印章、代理人
    欄蓋用「黃國仕」印章，偽造「丙○○」及「黃國仕」印文
    如附表編號一所示，從而偽造「丙○○」出售上開桃園縣土
    地之買賣合約書（下簡稱系爭買賣合約書）一式二份（原判
    決誤載為三份，應予更正），其中一份交付甲○○留存而行
    使之，另一份則由賴瑞琳、乙○○保管（現下落不明），足
    以生損害於「黃國仕」與丙○○之權益。甲○○於締約當日
    依約應給付第一期款500 萬元價款，甲○○因而陷於錯誤，
    從中扣除乙○○積欠甲○○之131萬5,000元之債務後，實際
    簽發受款人為乙○○、金額為368萬5,000元之支票予乙○○
    、賴瑞琳收執，該支票嗣由乙○○提示付款後，賴瑞琳分得
    200 萬元，餘款歸乙○○。賴瑞琳、乙○○為取信甲○○，
    猶於97年5 月24日，陪同宋美雪及其丈夫前往桃園縣大園鄉
    附近，任意指稱某土地為「丙○○」出售之土地，致使甲○○深信不疑，於同年5 月28日，在上開事務所，依約接續給
    付第二期價款現金200 萬元予乙○○、賴瑞琳；但甲○○於
    當日付款後，遲未見丙○○本人依乙○○、賴瑞琳之承諾到
    場，開始生疑。乙○○、賴瑞琳為安撫甲○○，除向甲○○
    謊稱丙○○已出國至日本，允諾於同年6 月15日前完成買賣
    土地之過戶手續外，尚另起行使偽造私文書之犯意聯絡，由
    賴瑞琳當場在王昭章簽發供賴瑞琳使用之空白支票（票號：
    AA0000000 號、付款行三信商業銀行臺中分行）上填寫金額
    （700 萬元）、日期、並在支票背偽造「黃國仕」署押如附
    表編號二所示而偽造背書之私文書，並經乙○○簽名背書後
    ，交予甲○○收執資為履約之擔保而共同行使之，足以生損
    害於「黃國仕」之權益。賴瑞琳、乙○○取得甲○○給付之
    第二期價款現金200 萬元後，乙○○分得其中20萬元。乙○○、賴瑞琳另萌為自己不法所有之意圖，並基於詐欺取財之
    犯意聯絡，於同年6月2日，先後撥打電話向甲○○佯稱賴瑞
    琳因案羈押，為籌措200萬元保釋金，向甲○○索借120萬元
    ，並稱賴瑞琳停止羈押，方能繼續處理過戶，借款得抵充部
    分土地價款云云，致使甲○○陷於錯誤，先後於同年6月4日
    、6月6日，接續交付現金40萬元、80萬元予乙○○，賴瑞琳
    取得其中80萬元，乙○○分得40萬元。甲○○於同年6 月15
    日見土地過戶無著，賴瑞琳避不見面，乙○○亦推託閃避，
    始知受騙。
二、案經甲○○訴由內政部警政署刑事警察局移送臺灣桃園地方
    法院檢察署檢察官偵查起訴。
    理  由
甲、程序方面：
一、證據能力爭執之判斷：
  (一)被告乙○○之辯護人於本院準備程序中主張共同被告賴瑞琳
    97年8 月21日警詢中之陳述、告訴人甲○○警詢中之所有陳
    述，及共同被告賴瑞琳、告訴人甲○○於偵查中未經具結之
    證言無證據能力；共同被告賴瑞琳於97年9 月16日偵查中之
    供證，係以被告身分應訊後，轉為證人地位作證後，僅提示
    其當日先前陳述供其確認，其當日轉為證人身分前之陳述無
    證據能力，又共同被告賴瑞琳於原審中以被告身分所為陳述
    ，對於被告乙○○無證據能力云云。
  (二)本件共同被告賴瑞琳於原審中以被告身分未經具結之陳述，
    及告訴人甲○○非以證人身分所為陳述，本院均未資為認定
    被告乙○○犯罪事實之依憑，是毋庸論究其證據能力，合先
    陳明。
  (三)依司法院大法官會議釋字第582 號解釋意旨，共同被告於被
    告案件中係屬證人，法院應踐行人證之法定調查程序，始具
    有證據能力；而共同被告於被告案件之警詢、偵查中陳述，
    因被告無從為詰問，而有礙被告之對質詰問權，應無證據能
    力。再法院就被告之案件對其他共同被告或與被告有共犯關
    係之人調查，均應依人證之調查程序傳喚該共同被告或共犯
    到場，命其立於證人之地位而為陳述，並通知被告，使被告
    有與之對質及詰問其現在與先前陳述瑕疵之機會，以確保其
    對質詰問權，並藉以發現實體真實（94年度臺上字第1776號
    判決意旨參照）。依上開大法官會議解釋及最高法院判決意
    旨，法院如於共同被告以證人身分到庭陳述，訊問被告對共
    同被告之審判外陳述有何意見，並准許被告對於共同被告當
    庭及先前陳述進行詰問，即已賦予被告對於共同被告對質詰
    問機會，此時共同被告於審判外陳述之瑕疵，應已治癒，而
    具有證據能力。被告乙○○及其辯護人於原審聲請對共同被
    告梁文忠以證人身分接受交互詰問，原審已於98年2月4日及
    98年2 月25日審判程序中告知共同被告賴瑞琳得拒絕作證，
    於其不拒絕後，改以證人身分請其依法具結後，由被告乙○○之辯護人詰問。從而本件共同被告賴瑞琳於警詢、及偵查
    中以被告身分以及以證人身分所供，既經原審以證人身分傳
    喚到庭陳述，並經被告乙○○之辯護人詰問。共同被告賴瑞
    琳於警詢及偵查所供，自有證據能力。
二、被告以外之人於審判外之言詞或書面陳述，除法律有規定者
    外，不得作為證據，刑事訴訟法第159條第1項固定有明文；
    惟被告以外之人於審判外之陳述，雖不符同法第159條之1至
    第159之4之規定，而經當事人於審判程序同意作為證據，法
    院審酌該言詞陳述或書面陳述作成時之情況，認為適當者，
    亦得為證據。又當事人、代理人或辯護人於法院調查證據時
    ，知有第159條第1項不得為證據之情形，而未於言詞辯論終
    結前聲明異議者，視為有前項之同意，同法第159 條之5第1
    、2 項亦定有明文。被告乙○○及其辯護人就證人甲○○、
    王昭章等偵查中結證、證人丙○○、李冠穎警詢中陳述之證
    據能力，於準備程序中未為爭執，本院於審理時提示上開警
    詢及偵查中陳述內容並告以要旨，且經公訴人、本案被告及
    其辯護人表示意見，當事人已知上述陳述乃審判外陳述，均
    未於言詞辯論終結前對該等記載審判外陳述筆錄之證據資格
    有何異議，依據首開規定，應視為被告乙○○已有將上開證
    人審判外陳述作為證據之同意，本院審酌上開證人審判外陳
    述作成時之情況，並無不能自由陳述之情形，亦未見有何違
    法取證或其他瑕疵，且與待證事實具有關聯性，認為以之作
    為證據應屬適當，而得作為證據。
三、證人已由法官合法訊問，且於訊問時予當事人詰問之機會，
    其陳述明確別無訊問之必要者，不得再行傳喚。刑事訴訟法
    第196 條定有明文。證人甲○○經原審傳喚，依法具結後接
    受當事人之交互詰問及法院之訊問，且陳述明確，別無訊問
    之必要，不得再行傳喚，是本院未准辯護人之聲請，傳喚上
    開證人到庭作證。
四、被告之辯護人尚聲請勘驗原審98年2 月25日審理筆錄，以明
    共同被告賴瑞琳於原審曾經表示對被告於警詢中，供出劉唐
    伶、黃碩基，語氣上顯示出不以為然，辯護人原想繼續詰問
    ，但為原審審判長所制止云云。共同被告賴瑞琳是否就被告
    乙○○於警詢中，供出劉唐伶、黃碩基等人不以為然，與其
    陳述真實與否，無論理上或經驗上之必然關聯；矧共同被告
    賴瑞琳於原審作證時，已表明被告乙○○為共犯，但都不承
    認都把事情推給伊，這並不公平等語（見原審卷一第181 頁
    ），已足徵表共同賴瑞琳對於被告乙○○不滿及怨懟之情，
    應無勘驗上開原審筆錄之必要，是未依被告辯護人之聲請，
    行無益之勘驗。
五、被告之辯護人另聲請對被告之臺中市○○○○街260巷9號11樓
    及其座落之土地鑑定其價值，以證明被告未詐騙甲○○云云
    。查臺中市○○○○街260巷9號11樓及其座落之土地，係於
    97年6 月16日以買賣為由，移轉登記予甲○○之夫李順生，
    此有土地及建物登記謄本存卷可稽，顯係於被告乙○○與共
    同賴瑞琳詐取財物得手，及被告等無法於97年6 月15日過戶
    土地予甲○○後所為，無非犯罪後之補救行為，其理由詳後
    論證，上開臺中市○○○○街房屋及土地價格如何，或可供審
    酌被告犯罪後態度之參考，惟於被告乙○○犯行成立之認定
    不生影響。抑且上開臺中市○○○○街房屋及土地價格如何，
    業由被告自行委請柏宇不動產估價師事務所估價，並提出不
    動產估價報告書附卷以供參考，已足為被告犯罪後態度釋明
    之用，無再行鑑價之必要，是亦未依被告辯護人之聲請，另
    送鑑價。
乙、認定犯罪構成要件事實所憑之證據及其認定之理由：
一、訊之被告乙○○固不諱居間介紹甲○○與「黃國仕」買賣上
    開桃園縣土地，及為籌措賴瑞琳之保釋金，向甲○○借得12
    0 萬元，賴瑞琳允諾甲○○出借之金錢日後得扣抵其購買土
    地之價金等情；惟矢口否認有何犯行，辯稱：伊不知「黃國
    仕」之真名為賴瑞琳，伊係於刑事局人員至臺中調查時，方
    知道「黃國仕」之真名為賴瑞琳，伊結識賴瑞琳後曾經介紹
    其購買埔里之土地，順利成交，甲○○是伊前夫王昭章事務
    所之舊客戶，伊因故知悉甲○○積極洽購土地，又聽聞賴瑞
    琳表示有登記在丙○○及張雅雯名下之土地要賣，伊因而居
    間媒合渠二人交易土地。甲○○向賴瑞琳購買土地，第一期
    價金500萬元，扣抵債款1,315,000元是賴瑞琳欠甲○○之金
    錢，伊沒有欠甲○○錢，甲○○簽發面額3,685,000 元之支
    票給伊，伊聽從賴瑞琳之指示收下後，再依據其指示領出來
    匯款給其指定之人償還賴瑞琳積欠他人之債務，伊未取得分
    文。伊與甲○○相約於97年5月28日下午1時許，一起搭高鐵
    到桃園見丙○○，要看丙○○提供之土地證件，並交付第二
    期款200 萬元，但賴瑞琳於當日上午11時許自行到臺中與甲○○碰面，伊到場任由渠等洽談，談完後甲○○就把現金20
    0 萬元交給賴瑞琳，賴瑞琳為保障甲○○權益而簽發700 萬
    元之支票給甲○○。其後賴瑞琳電告伊因案羈押，要籌保釋
    金200 萬元，目前缺40萬元要伊向甲○○借，所以伊打電話
    給甲○○，向甲○○借40萬元，宋雪每拿現金給伊，由伊匯
    款給伊女兒，再由伊女兒拿給賴瑞琳，嗣伊應賴瑞琳要求，
    再向甲○○借80萬元，賴瑞琳尚答應日後可以從購買土地價
    金中扣除，交保出來後會馬上處理土地過戶之事，甲○○於
    是出借80萬元，並由其先生交付現金80萬元給伊，由伊轉交
    給賴瑞琳，伊不知本件土地交易為假買賣，伊亦未偽造文書
    及共同詐欺，伊如果有意詐害甲○○，根本不用將自己之房
    子設定抵押給甲○○之先生云云。
二、經查：
  (一)證人即被害人甲○○於原審結稱：伊於案發兩年前因為辦理
    子女房地贈與事情而認識乙○○，當時前往其前夫王昭章代
    書事務所辦理而結識乙○○，認識「黃國仕」大約是在97年
    5 月初，乙○○介紹伊認識之。因為乙○○於96年間曾向伊
    借貸50萬元，欠了很久，伊沒有算乙○○利息，且一起運動
    ，伊由乙○○口中得知「黃國仕」與乙○○似乎是男女朋友
    關係。乙○○於96年間表示其與「黃國仕」一起投資，但是
    資金吃緊，向伊借50萬元時只說是缺錢，後來有告知說是因
    為與「黃國仕」一起投資缺錢。因為伊與乙○○是好朋友，
    伊先生要投資土地，乙○○稱其亦從事土地仲介，說「黃國
    仕」有一塊大園之土地要給乙○○之女兒王佳怡，所以這塊
    土地等於是乙○○與黃國仕所有，可以帶伊去見「黃國仕」
    並且看土地，伊因而信任乙○○、「黃國仕」，並敲定於97
    年5月21日在王昭章之代書事務所簽約。97年5月21日簽約當
    時有伊、伊先生、乙○○、王昭章、許雅筑、黃國仕及王佳
    怡，賴瑞琳當時自稱是黃國仕，並自稱是地主丙○○之代理
    人。價金給付之方式約定分三次，如系爭買賣合約書所寫，
    97年5月21日時伊有給付價金500萬元，扣除乙○○積欠伊13
    1萬元之債務，剩餘3,685,000元由伊開立上海銀行之支票給
    付，該支票抬頭是乙○○，票後來是拿回來事務所交給王昭
    章及這些人看，同時他們就簽收。乙○○與「黃國仕」對伊
    提及說黃國仕之身分證因有一些前科，所以身分證沒有換新
    ，土地與不動產都在親戚的名下，乙○○就對伊說丙○○是
    黃國仕之親戚，是他們的人頭，並且請我們要相信他們，我
    乙○○絕對不會騙伊。97年5月28日合約書上有交付200萬元
    ，是付現金，這是簽約當時就說28日當天要交付現金，現金
    是伊與伊先生拿現金到王昭章之事務所，錢是交給代書王昭
    章，當時在場者有王昭章、賴瑞琳、乙○○、許雅筑，至於
    王佳怡在不在伊忘記了。伊於97年5月28日帶現金200萬元到
    事務所時，發現丙○○沒有來，他們曾表示說當天地主會來
    ，賴瑞琳就拿了壹個文件夾，表示裡面有丙○○之委任狀、
    印鑑、謄本及權狀，沒有給伊看，並且說伊還沒有將價金付
    清，東西不能給伊，只能交給代書辦過戶，當時是乙○○說
    丙○○去日本，賴瑞琳在場應該也有聽到，但沒有意見，表
    示這是真的。當時乙○○、賴瑞琳有對伊說在97年6月15 日
    之前會辦好，權狀會下來會過到伊名下，當日伊起疑丙○○
    何以沒有出面，發覺應該是受騙了。他們看伊懷疑了就說97
    年6 月15日很快就到了，不然我們就開壹張王昭章的支票，
    當時王昭章也在，面額就是七百萬元，乙○○及賴瑞琳有在
    支票後面背書。乙○○在支票背面背書是伊要求其在支票背
    書，而賴瑞琳是說他開這張支票保證，三個人跟伊保證，包
    括王昭章、乙○○及賴瑞琳。伊要王昭章親自開，但是王昭
    章說他在寫合約，正在忙，所以不論是賴瑞琳或乙○○替他
    寫都一樣，王昭章還說他的票是三十年的鐵票，乙○○也有
    說所以伊才很相信，票是賴瑞琳開的，印章是王昭章蓋的，
    而乙○○也在場，印章從王昭章口袋拿出來的。97年6月2日
    是乙○○打電話跟伊說要借120 萬元，打了很多通，還跑到
    伊住處，她說很急一定要到伊住處，內容是賴瑞琳因案備羈
    押，因為他開槍打死人了，當時乙○○是說要200 萬元當保
    釋金，缺120萬元，所以要借120萬元，由於伊已為土地付了
    很多錢，但是都還沒有過戶給伊，伊感到猶豫，但乙○○要
    伊相信這全部都是真的，乙○○並說賴瑞琳如果沒有辦法出
    來的話，伊之土地就沒有辦法辦理過戶，賴瑞琳亦曾與伊通
    電話，在電話中賴瑞琳沒有直接說要向伊借錢，賴瑞琳說他
    要乙○○去向別人借，不好意思再向伊開口，賴瑞琳有提到
    因案羈押之事需要錢，但沒有講很久，幾句話而已。伊出借
    12 0萬元，均交給乙○○，一次是40萬元，是交到王昭章事
    務所，一次是80萬元，由伊先生拿去王昭章事務所交給乙○○，時間是97年6月4日交40萬元及97年6月6日交80萬元。97
    年6 月15日土地並沒有過戶到伊名下，伊亦未取得權狀，伊
    先生說我們受騙了，伊就一直去找他們，發存證信函給地主
    丙○○求證看看，過幾天桃園哪個派出所刑警說要去押伊女
    兒說我們是盜賣土地之共犯，要伊女兒去做筆錄，因為伊之
    存證信函及土地簽約人是伊女兒名字。伊於購買上開土地前
    ，乙○○於96年5、6月之前向伊借了50萬元，96年10月到97
    年3、4月間全部借了加起來131.5 萬元，都是乙○○出面向
    伊借錢，在這之前伊沒有見過賴瑞琳。又乙○○將太平的房
    子過戶給伊先生，是為了96年間50萬元借款之事，與本案無
    關，97年6月6日因為賴瑞琳沒有出來辦土地過戶，康樂街之
    房子才會設定第三順位抵押權給伊先生。伊於97年6 月26日
    寄出存證信函，乙○○與伊在康樂街見面時，乙○○親口告
    訴伊，於97年5 月21日簽下系爭買賣合約書時，就已經知道
    賣方是造假的等語（見原審卷二第46頁至第49頁、第65頁至
    第67頁、第69頁、第71頁、第72頁）。
  (二)共同被告賴瑞琳於警詢及偵查中供承：乙○○於97年5 月初
    每天都在催促本身要用錢及在外欠債598 萬元整，要伊想辦
    法幫其還債，乙○○前夫王昭章陸陸續續向伊拿現款200 多
    萬元，又乙○○於96年7 月間因伊小孩在高雄縣旗山唸書時
    發生撞死人車禍，由乙○○向林秀借款200 萬元整，後來乙○○每月需要會錢約15萬元整及2間房屋貸款約近6萬元，幾
    乎每月開銷將近25萬元，二年來伊幫乙○○付了將近500 萬
    左右及乙○○的女兒王佳怡出國唸書費用約200 萬元。伊與
    乙○○都有財務上之困難，又因乙○○跟伊說其與甲○○很
    熟，以致於伊向乙○○提議用假土地買賣方式詐騙甲○○金
    錢。伊從電腦上網抓下來丙○○在桃園之土地及地號，未得
    丙○○同意，即以其土地作為假買賣之標的。嗣陪同乙○○
    及甲○○夫婦至桃園縣看過土地後，乙○○通知伊於5 月21
    日下來台中王代書事務所簽合約。97年5 月21日在王代書事
    務所，乙○○叫王昭章打合約，接著委託王昭章代書辦理申
    報增值稅或契稅，並於7 月31日前辦理移轉登記完成，才付
    尾款。丙○○印章是伊請員工郭明雄去刻的，在王昭章蓋完
    章之後由伊將丙○○印章丟棄在王昭章代書事務所垃圾桶內
    。王昭章當時不知道伊所提供丙○○印章是偽刻的。97年 5
    月21日使用假土地買賣合約簽約詐騙甲○○500 萬元中，預
    扣之131.5萬元是償還乙○○欠甲○○的債務。另外的368.5
    萬元，其中168.5萬元由乙○○拿走，伊取得200萬元投資股
    票。甲○○於97年5月28日給付之現金200萬元，隔2 日由乙○○拿現金180萬元給伊。另於97年6月初，伊向乙○○稱伊
    欠人家錢，被對方限制行動，需要120 萬元處理，向甲○○
    借得120萬元，伊實拿80萬元等語（見97年度偵字第16641號
    偵查卷第288頁至第290頁、第349 頁、97年度他字第3408號
    偵查卷第58頁至第59頁、97年度偵字第19703 號偵查卷二第
    17頁至第18頁、第174 頁）。於原審審理時則具結證稱：伊
    經由乙○○之介紹認識甲○○，因為當初甲○○想購買大園
    地區之土地，乙○○甚為缺錢，前夫王昭章負債很多，已經
    撐不下去了，伊依乙○○之意見上網找土地，也有自己去開
    車去找，有看到一塊土地坪數大約8、9百坪，於是以那塊當
    作假土地買賣之標的物，伊與乙○○、甲○○及其先生都有
    去過這塊大園土地，最早是甲○○與被告乙○○一起來，簽
    約時甲○○之先生也有一起來。伊於97年5 月21日早上開車
    下去中午前到乙○○前夫之事務所簽約。伊先前賣車給牛爾
    石雕公司時，即已自稱「黃國仕」，但是乙○○知道伊之真
    名叫做賴瑞琳，因為伊前妻黃玉玲曾經向乙○○介紹朋友鄒
    沛益買過房子，乙○○對伊說以黃國仕之名義與甲○○往來
    沒有關係。簽約所需之地主丙○○印章，是伊於97年5 月20
    日下午2、3時許，請郭明雄在板橋去刻印章，但其不知道為
    何要去刻印章。伊上網隨便選取大園鄉之土地作為買賣標的
    ，去找房屋仲介之廣告因此得知地主名字。在王昭章代書簽
    訂買賣合約，當時在場者有伊、乙○○、王昭章、甲○○、
    許雅筑，其中許雅筑是在車上等候，在事務所裡面的人就伊
    、乙○○、王昭章、甲○○，簽約時乙○○叫王昭章當代書
    處理有關土地之代書工作，講說土地的頭款要拿多少，於是
    就第一次先計算總價金總計約2400多萬元，頭期款分兩期，
    第一期五百萬元，應於97年5 月21日給付，扣除被告乙○○
    之前積欠甲○○1,315,000元，其餘3,685,000元是以甲○○
    之支票來支付，支票是甲○○交給被告乙○○，第二期97年
    5 月28日支付兩百萬元，這是當時簽約之約定，剩下款項則
    是辦到好之後才陸續給付。簽約書上記載97年5月21日500萬
    元整，簽收人黃國仕蓋章的是黃國仕的方章及被告乙○○的
    圓章，是當天所記載。甲○○當期給付之3,685,000 元，是
    乙○○去提領，由支票存入銀行交換後，隔一至二天，乙○○將其中200萬元匯款給伊，97年5月24日伊及乙○○又帶甲○○夫婦又去看一次。甲○○給付第二期款200 萬元之地點
    是在王代書事務所，伊我拿到200 萬元現金之後，將其中20
    萬元交給乙○○。甲○○給付這麼多錢並未看到地主，於是
    叫我們提保證，開壹張700 萬元之支票，伊就開立王昭章為
    發票人之支票，面額700 萬元，再由伊及乙○○背書，因為
    王昭章之支票都是由伊在使用，交付王昭章700 萬元支票予
    甲○○時，曾對甲○○保證在97年6 月15日前完成過戶手續
    。因為甲○○一直催促，有不信任之感覺，要求我們提出保
    證，要我們在97年6 月15日前完成過戶手續。王昭章不知道
    我們在賣假土，也不知伊本名。簽約時不是用真名，是一開
    始就有意欺瞞嗎，伊有這個犯意，伊認罪。詐欺被發現之前
    乙○○在伊與甲○○買賣土地之間扮演媒介之角色等語（見
    原審卷一第175頁至第184頁）。足見共同被告賴瑞琳除就藉
    詞籌措保釋金，向甲○○借款120 萬元部分之事實，有所否
    認外，對於上揭事實，大致坦承不諱。
  (三)證人即被害人甲○○之指證，與共同被告賴瑞琳自白犯罪之
    供證，核無不合。又證人甲○○關於被告乙○○偕賴瑞琳以
    籌措保釋金為詞，借款120 萬元之指證，與證人即被告乙○○之女王佳怡於原審結證所述乙○○曾對伊陳述賴瑞琳需要
    借錢交保，並於97年6 月4日、6日，分別匯款40萬、80萬元
    至伊華南銀行淡水分行帳戶，伊隨即提領交付賴瑞琳，賴瑞
    琳跟伊說（保釋金）是其律師先代墊，其再拿錢去還等語（
    見原審卷二第135 頁、第136頁背面至第137頁），互核相符
    ，參以證人賴瑞琳歷次供證，均否認當時曾受羈押及需籌措
    保釋金，尤徵表賴瑞琳實無為籌措保釋金而向他人索借金錢
    之需，足徵證人甲○○相關之指訴無訛。此外，證人王昭章
    於偵查中結證稱：賴瑞琳自稱「黃國仕」，賴瑞琳、甲○○
    約定買賣上址土地，由伊幫忙擬訂不動產買賣合約書，雙方
    在伊之代書事務所內簽約，伊僅收取1,000 元費用，甲○○
    先後交付乙○○368萬5000元支票及200萬元現金，賴瑞琳曾
    告知該土地係用丙○○名義所購買，伊不知賴瑞琳偽造土地
    買賣，且伊曾出借支票供賴瑞琳使用等語（見97年度偵字第
    16641 號偵查卷第248頁、第249頁）。證人丙○○於警詢中
    證述伊與賴瑞琳、乙○○並不相識，亦未委託渠二人出售上
    開土地等語（見97年度偵字第19703號偵查卷一第121頁至第
    125 頁）。證人李冠穎於警詢中證稱：伊母親甲○○以其名
    義購買上開土地等語（見97年度偵字第19703 號偵查卷一第
    152頁至第153頁）。俱足擔保證人甲○○證述之真實性。證
    人甲○○之證述，尚有卷內系爭買賣合約書、土地登記第二
    類謄本、甲○○所交付之付款行上海商業儲蓄銀行、票號TA
    0000000號、面額368萬5000元之支票影本、付款行三信商業
    銀行、發票人王昭章、及面額700萬元、票號AA00000000 號
    之支票等可資佐證，堪予信實。被告乙○○與賴瑞琳等共同
    以不實之「黃國仕」名義及未得丙○○之授權，即擅自以「
    丙○○」名義，與甲○○簽約佯為出售上開土地，復共同行
    使以「黃國仕」名義背書之票據，以取信於甲○○，均有危
    及黃國仕、丙○○等人之信用及財產安全之虞，足以生損害
    於黃國仕及丙○○等之權益甚明。
  (四)共同被告賴瑞琳於警詢及偵查中曾供述被告乙○○不知其真
    名，及詐害行為乃伊一人所為，又就本件詐欺取財行為，究
    由何人倡議首謀，及部分情節，前後不一其詞。被告乙○○
    之辯護人猶執以否認賴瑞琳不利於被告乙○○證言之真實性
    。惟人之記憶，本即難期對過往發生之所有事情，一概記憶
    清晰，無所遺漏，且難免隨時間之經過而有所衰減，甚至喪
    失記憶。憑藉記憶之供述證據，在其感知、記憶、陳述等過
    程中，皆有可能因供述者本身自己之因素或其他外在因素之
    影響，導致供述內容失真，惟此乃記憶之先天限制，未可執
    此即率爾指為虛捏杜撰而完全拒斥，是以證人之陳述有部分
    前後不符，或相互間有所歧異時，究竟何者為可採，法院仍
    得本其自由心證予以斟酌，如其基本事實之陳述與真實性無
    礙，仍得資為斷罪之依據，事實審法院應本於經驗法則、論
    理法則，斟酌其他情形，作合理之比較，定其取捨，並敘明
    取捨之理由，非謂一有不符，即認其全部供述為不可採（最
    高法院90年度臺上字第5080號判決、90年度臺上字第1430號
    判決等均宣示相同意旨，可資參考）。查證人賴瑞琳不利於
    被告乙○○之證詞，業經其於原審踐行具結程序後，接受交
    互詰問，其關於基本事實如假冒「丙○○」售地、簽約之經
    過、價金及給付方式、債務抵償價金之情形等證述內容，與
    被害人甲○○所述並無齟齬。本件被告乙○○與甲○○原即
    熟稔，賴瑞琳則因被告乙○○介紹本件土地買賣，始與甲○○見面認識，亦為被告乙○○所不爭執之事實。設若無被告
    乙○○扮演居間仲介，並利用其獲甲○○之信賴，促成交易
    ，否則徒憑賣方即共同被告賴瑞琳假冒地主兜售土地，甲○○豈有輕易與之買賣土地之可能？再者被告乙○○若為單純
    仲介，與共同被告賴瑞琳間無何犯意之聯絡及行為之分擔，
    ，則何以甲○○應支付之第一期買賣價金中，竟有高達 131
    萬5000元係以乙○○積欠甲○○之債務抵充之？又何以支付
    368 萬5000元價款之支票，係以乙○○為受款人？又何以乙○○偕賴瑞琳背書擔保甲○○之債權？嗣又與賴瑞琳以因案
    羈押需保釋金為由，向甲○○借款？矧被害人甲○○於原審
    證稱由乙○○口中得知「黃國仕」與乙○○似乎是男女朋友
    關係，乙○○於96年間表示其與「黃國仕」一起投資，但是
    資金吃緊等語，共同被告賴瑞琳於警詢及偵查中供證乙○○
    於97年5月初每天都在催促本身要用錢及在外欠債598萬元整
    ，要伊想辦法幫其還債，乙○○每月需要會錢約15萬元整及
    2間房屋貸款約近6萬元，幾乎每月開銷將近25萬元，二年來
    伊幫乙○○付了將近500 萬左右及乙○○女兒王佳怡出國唸
    書費用約200 萬元等語，亦如前述，且共同被告賴瑞琳猶供
    證乙○○之女兒王佳怡是伊乾女兒（見97年度偵字第 16641
    號偵查卷第155 頁、原審卷一第175頁至第176頁）。證人王
    佳怡亦就其為共同被告賴瑞琳之乾女兒，於原審結證明確（
    見原審卷二第137 頁），俱徵表被告乙○○與共同被告賴瑞
    琳間往來密切，利害與共，關係匪淺。綜合上情，應足徵表
    被告乙○○係與共同被告賴瑞琳共同犯案。共同被告賴瑞琳
    先前謂乙○○並不知情，顯不副實，無非迴護之詞，不足採
    信。而共同被告賴瑞琳曾證述是自己倡議，並上網找土地地
    號，嗣改稱係乙○○提議詐害甲○○，伊聽從其指示上網找
    地號等語，雖非無首從之別，惟渠等謀議共同詐騙甲○○，
    及基於犯意之聯絡，上網尋找土地及地號則一，是上開前後
    供述情節之差異，尚無礙於事實之認定，不足資為有利於被
    告乙○○認定之依憑。
  (五)被告辯護意旨尚稱：徵諸一般經驗法則，有計畫之犯罪行為
    人為避免日後招致追溯犯罪，無不極盡隱藏犯罪行為軌跡之
    能事；然本件買賣雙方於簽訂買賣契約當日，由甲○○所簽
    發之368.5 萬元之支票，若真屬詐騙，此不僅易留下偵查線
    索，且買賣雙方指明由乙○○為受款人，若被告乙○○知悉
    本件係假買賣之詐騙犯行，何以會同意作為該支票之受款人
    ，使其資金流向容易作為將來檢調追查之線索，而自曝於司
    法追訴之理云云？惟查：不動產買賣，因買賣價金甚高，買
    方以匯款或簽發票據等方式支付價金，甚為尋常，蓋此方式
    一方面可避免現金遭侵奪或遺失之風險，另一方面亦可留下
    資金給付及流向之紀錄，以備日後查考或供證明之用。是以
    甲○○以簽發支票方式支付價金，實為交易常態，若無合理
    解釋，強求以其他方式為之，反而容易啟人疑竇。從而，尚
    不能執此推論被告乙○○並不知情。又甲○○指定乙○○為
    為支票受款人，可能之原因不一而足，或為配合「黃國仕」
    有一些前科，所以身分證沒有換新，土地與不動產都在親戚
    名下之說詞，或為博取甲○○之信任，然終究需要有人出名
    至銀行提示付款，本件被告乙○○既已出面仲介賴瑞琳與甲○○買賣土地，實難置身事外，自不能僅以其列名票據受款
    人欄，即論斷其無涉案之可能。此外，被告乙○○固於97年
    6 月16日將臺中市○○○○街260巷9號11樓及其座落之土地
    ，以買賣為由，移轉登記予甲○○之夫李順生；於97年6 月
    17日將臺中市○○街2之6號房屋及其座落之土地設定第三順
    位抵押權予甲○○之夫李順生，有土地及建物登記謄本在卷
    可憑，惟此均係被告乙○○與共同賴瑞琳詐取財物得手後，
    無法遵期於97年6 月15日過戶土地予甲○○，犯跡已彰後所
    為，倘被告乙○○僅為單純之居間仲介，未參與犯行，豈有
    提供自家房地產擔保他人買賣之理？是此所有權移轉及抵押
    權之設定，無非犯罪後之補救行為，無礙於被告乙○○犯行
    之認定。
  (六)綜上，被告乙○○所辯，無非推諉卸責之詞，不足採信。本
    案事證明確，被告犯行堪予認定，應依法論科。
丙、適用法律及撤銷原判決之理由：
一、核被告乙○○所為，關於以虛偽土地買賣詐取甲○○財物部
    分，係犯刑法第216條、第210條行使偽造私文書罪及刑法第
    339條第1項詐欺取財罪；其行使其上偽造「黃國仕」背書之
    票據部分，係犯刑法第216條、第210條行使偽造私文書罪；
    其藉詞籌措保釋金，向甲○○詐取財物部分，係犯刑法第33
    9條第1項詐欺取財罪。被告乙○○與共同被告賴瑞琳間，有
    犯意之聯絡及行為之分擔，皆為共同正犯。被告乙○○與共
    同被告賴瑞琳共同偽刻「黃國仕」、「丙○○」之印章，用
    印於上開不動產買賣合約書之行為，為共同偽造私文書之階
    段行為，共同偽造私文書之低度行為又為行使之高度行為所
    吸收，均不另論罪。被告乙○○、共同被告賴瑞琳利用不知
    情之郭明雄偽刻「黃國仕」、「丙○○」之印章，利用不知
    情之王昭章擬訂不動產買賣合約書，均為各該行為之間接正
    犯。偽造「黃國仕」背書之低度行為，亦為行使之高度行為
    所吸收，不另論罪。被告乙○○偕共同被告賴瑞琳以桃園縣
    大園鄉○○○段特工區小段55地號土地作為不實土地買賣之
    標的，向甲○○謊稱已取得地主丙○○之代理授權，致使甲○○陷於錯誤，於97年5 月21日簽約購買上開土地，並依約
    於97年5 月21日締約當日及同年5 月28日，先後在王昭章之
    代書事務所給付價金予被告乙○○及共同被告賴瑞琳，係被
    告乙○○及共同被告賴瑞琳基於假借土地買賣詐取甲○○錢
    財之單一犯意，著手實行單一詐欺行為，在密切接近之時間
    及同一地點接續得財之數舉措，且侵害同一法益，為接續犯
    。被告乙○○與共同被告賴瑞琳間，另基於詐欺取財之犯意
    聯絡，以籌措保釋金為由，向被害人甲○○詐借120 萬元，
    致甲○○陷於錯誤，先後於97年6月4日、6月6日，分別交付
    現金40萬元、80萬元予乙○○，乃被告乙○○及共同被告賴
    瑞琳基於假借籌措保釋金騙取甲○○錢財之單一犯意，著手
    實行單一詐欺行為，在密切接近之時間及同一地點接續得財
    之數舉措，且侵害同一法益，亦屬接續犯。被告乙○○以一
    虛偽土地買賣行為觸犯行使偽造私文書罪及詐欺取財罪，為
    想像競合犯，應依刑法第55條規定，從一較重之行使偽造私
    文書罪處斷。被告所犯上開行使偽造私文書罪二罪，及詐欺
    取財罪一罪，犯意各別，行為互殊，應分論併罰。
二、原審對被告乙○○論罪科刑，固非無見。第查：所謂接續
    犯，指行為人主觀上基於單一之犯意，著手實行單一行為，
    而該行為係在密切接近之時、地，分數個舉動以接續或反覆
    施行之行為，依一般社會通念，難以強行分開，在刑法評價
    上，該接續施行之數個舉動，可認為包括一罪而言。如客觀
    上有先後數行為，主觀上基於一個概括之犯意，逐次實施而
    具連續性，其每一前行為與次行為，依一般社會健全觀念，
    在時間差距上，可以分開，在刑法評價上，各具獨立性，每
    次行為皆可獨立成罪，構成同一之罪名者，則屬刑法修正前
    所規定之連續犯（最高法院96年度台上字第3523號、96年度
    台上字第3759號、96年度台上字第3822號等判決意旨參照）
    。本件被告乙○○於以虛偽土地買賣行為詐害甲○○得財後
    ，另為安撫起疑之甲○○，應甲○○之要求而交付其上有偽
    造背書之票據以供擔保，係因應突發狀況，新生犯意之獨立
    行為，既非基於其先前假借土地買賣詐取甲○○錢財之單一
    犯意而為者，亦非自始即在渠等單一預定犯罪計劃以內之部
    分行為，既非接續犯，亦非刑法修正前之連續犯。又被告乙○○及共同被告賴瑞琳等於97年5 月28日取得上開虛偽土地
    買賣之第二期價款後，因甲○○起疑及實際上無法完成買賣
    標的之土地所有權移轉登記，實已不能基於上開虛偽土地買
    賣契約，繼續向甲○○請求給付價金。渠二人於97年6月2日
    另藉詞籌措賴瑞琳保釋金，向甲○○詐借金錢之行為，與先
    前假借土地買賣詐取財物之行為間，客觀上具有時、空上之
    差距，主觀上亦非承其先前假借土地買賣詐取甲○○錢財之
    單一犯意所為者，所施用之詐術有別，應係另一獨立不同之
    行為，難以認定係最初假借土地買賣詐取甲○○錢財單一行
    為之持續；縱使被告乙○○等曾對甲○○表示其貸予之 120
    萬元，事後得扣抵土地價款云云，而與被告乙○○等先前所
    為之假借土地買賣詐財間非無牽連，然而牽連犯已據刑法修
    正條文所刪除，要無論以牽連犯之可能；所稱得扣抵土地買
    賣價金之說，實為被告驅策甲○○入彀之虛偽承諾，以使甲○○陷於錯誤而出借所謂之保釋金，非向甲○○接續收取因
    上開虛偽土地買賣陷於錯誤而允與之其餘價金，要無論以接
    續犯之餘地。原判決竟將上開數行為所構成之數罪，以接續
    犯之包括一罪視之，認僅成立一罪，顯有違誤。遍閱全案
    卷證，僅見證人丙○○及李冠穎於警詢中有所陳述，未見渠
    二人接受檢察官訊問之筆錄，原審亦未傳喚渠二人到庭作證
    ，原判決理由內竟記載證人丙○○及李冠穎於偵查及原審審
    理中為如何之供述，並資為認定事實之依憑，亦有未洽。
    系爭買賣合約書，係一式二份，此據系爭買賣合約書第17條
    載明（見97年度他字第3408號偵查卷第7 頁至第10頁、97年
    度偵字第19703 號偵查卷一第62頁至第65頁），卷內亦無其
    他證據顯示其為一式三份，原判決未說明其依憑，即認定系
    爭買賣合約書為一式三份，不無認定事實不依證據及與事實
    判然不合之瑕疵。被告乙○○提起上訴，否認有何犯罪，雖
    無理由，惟原判決既有上開無法維持之違失可議，應由本院
    撤銷改判。
丁、刑之裁量：
一、爰審酌被告乙○○不思以正途致富，竟貪取非分之財，與共
    同被告賴瑞琳先後以虛偽不實之土地買賣及藉詞籌措保釋金
    等手法，詐害友人甲○○，又為掩飾為非，而行使偽造背書
    之私文書，惡性匪淺，甚為可訾，應予非難，兼衡被告乙○○之智識程度（高中畢業，見警詢筆錄人別欄註記）、素行
    （前無犯罪紀錄，見卷內本院被告前案紀錄表），犯罪所用
    手段、所生危害、犯罪後雖矢口否認犯行，但已先後將臺中
    市○○○○街260巷9號11樓及其座落之土地（經估價結果，
    總價為4,780,000 元，見卷內柏宇不動產估價師事務所不動
    產估價報告書），以買賣為由，移轉登記予甲○○之夫李順
    生；於97年6 月17日將臺中市○○街2之6號房屋及其座落之
    土地設定第三順位抵押權予甲○○之夫李順生，積極與被害
    人甲○○和解而由被害人具狀表明不再追究之意（見本院卷
    第71頁）等態度，量處如主文第二項所示之刑，並定其應執
    行之刑，資為懲儆。
二、本件被告乙○○與共同被告賴瑞琳共同偽造行使之系爭土地
    買賣合約書一式二份，非違禁物或須義務沒收之物品，其中
    一份已交由甲○○保管，屬甲○○所有，不得沒收，其餘一
    份未據扣案，下落不明，且該土地買賣合約書本身價值低微
    ，為免滋執行之疑難，均不予沒收；惟合約書上如附表編號
    一所示偽造之「黃國仕」、「丙○○」印文，及如附表編號
    二所示被告等共同行使之票據上偽造「黃國仕」背書之署押
    ，胥屬義務沒收之物，且不能證明已滅失，均應依刑法第21
    9 條規定宣告沒收。至於偽刻之「丙○○」、「黃國仕」印
    章，並未查扣，且已遭賴瑞琳丟棄滅失，業據共同被告賴瑞
    琳供明，是不贅為沒收之諭知。
三、宣告緩刑，應就被告有無再犯之虞，及能否由於刑罰之宣告
    而策其自新等，加以審酌。被告請求為無罪諭知，如仍被認
    定有罪請考量被告家境等因素，請求為緩刑諭知云云。第查
    ：本案被告以虛偽之土地買賣詐害被害人甲○○於前，又為
    隱瞞為非而行使偽造私文書於後，復藉詞籌措保釋金，再次
    詐害甲○○，惡性匪淺，於警詢、偵查、原審及本院審理時
    ，均矢口否認犯罪，屢屢飾詞為辯，其心存僥倖，圖卸責任
    之情，甚為顯然，殊難信其確已衷心悔悟而無再犯之虞，其
    歷此偵審程序及科刑教訓，是否知所警惕，足策自新，尤非
    無疑，而其事後補救之行為及與被害人甲○○和解等情，亦
    已於量刑時審酌及之，欠債還錢，亦為理所當然，尚難據以
    認定其適於受緩刑之宣告；此外被告尚將其王佳怡送往海外
    深造，此據共同被告賴瑞琳、被害人甲○○及證人王佳怡一
    致敘及，被告亦不諱從事土地仲介及在前夫之代書事務所幫
    忙，未見其家境與緩刑之宣告間有何關係，是以未允所請，
    併為緩刑之諭知，附此敘明。
據上論結，應依刑事訴訟法第369條第1項前段、第364條、第299
條第1 項前段，刑法第28條、第216條、第210條、第339條第1項
、第55條、第51條第5款、第219 條，刑法施行法第1條之1第1項
、第2項前段，判決如主文。
本案經檢察官林秀濤到庭執行職務。
中    華    民    國    99    年    4     月    22    日
                  刑事第十二庭審判長法  官  蔡永昌
                                    法  官  蔡國在
                                    法  官  蔡新毅
以上正本證明與原本無異。
行使偽造私文書部分如不服本判決，應於收受送達後10日內向本
院提出上訴書狀，其未敘述上訴之理由者，並得於提起上訴後10
日內向本院補提理由書（均須按他造當事人之人數附繕本）「切
勿逕送上級法院」。
詐欺取財部分不得上訴。
                                    書記官  賴立旻
中    華    民    國    99    年    4     月    22    日
※附表：
編號一：系爭買賣合約書上偽造之「丙○○」共伍拾貳枚（26枚
        2份）、「黃國仕」印文共伍拾陸枚（28枚2份）。
編號二：三信商業銀行台中分行為付款人、面額700萬元、票號
        AA00000000號、之支票背面偽造之「黃國仕」署押壹枚
        。
※附錄：本案論罪科刑法條全文
中華民國刑法第216條
行使第 210 條至第 215 條之文書者，依偽造、變造文書或登載
不實事項或使登載不實事項之規定處斷。
中華民國刑法第210條
偽造、變造私文書，足以生損害於公眾或他人者，處 5 年以下有
期徒刑。
中華民國刑法第339條
意圖為自己或第三人不法之所有，以詐術使人將本人或第三人之
物交付者，處5 年以下有期徒刑、拘役或科或併科1 千元以下罰
金。
以前項方法得財產上不法之利益或使第三人得之者，亦同。
前二項之未遂犯罰之。

司法院資訊處製作；財團法人民間司法改革基金會備份。
